臺灣高等法院民事判決　　　　　　　　95年度上易字第1089號
上　訴　人　甲○○
　　　　　　　　　　　指定送達處：嘉義縣布袋郵政第48號信
被 上 訴人　子○○
　　　　　　辛○○
　　　　　　己○○
　　　　　　乙○○
　　　　　　戊○○
　　　　　　丙　○
　　　　　　丁○○
共　　　同
訴訟代理人　陳智義律師
被 上 訴人　壬○○
訴訟代理人　癸○○○
被 上 訴人　庚○○
上列當事人間侵權行為損害賠償事件，上訴人對於中華民國95年
9月20日臺灣臺北地方法院95年度訴字第4820號第一審判決提起
上訴，本院於95年5月1日言詞辯論終結，判決如下：
    主  文
上訴駁回。
第二審訴訟費用由上訴人負擔。
    事實及理由
一、本件上訴人主張：
    (一)被上訴人子○○、壬○○意圖壟斷操控臺北漁產運銷股份
      有限公司（下稱臺北漁產公司）養殖魚類拍賣市場交易，
      由渠等家族成員為犯罪企業團，勾串臺灣省嘉南魚產品運
      銷合作社（下稱嘉南合作社，原審另以裁定駁回，上訴人
      不服提起抗告，本院已於民國96年1月9日另以裁定駁回其
      抗告確定在案），以嘉南合作社人頭成員蔡秋助、陳清典
      、黃俊嚴、葉竹根、陳新旺、蘇振輝、曾福就、郭伊東、
      李玉桂、莊俊煌等人之名義，冒名署押偽造社員魚貨共同
      運銷證明聯，公然販售予未具農漁民身分資格之魚貨販運
      商即被上訴人己○○、辛○○、戊○○、乙○○、丙○、
      庚○○、丁○○及其他不特定魚貨供應人，假冒嘉南合作
      社社員身分，而取得參加漁民團體魚貨共同運銷資格，復
      持用上開偽造之嘉南合作社魚貨共同運銷證明聯，向臺北
      漁產公司辦理漁民團體魚貨共同運銷進場拍賣交易登記。
      因被上訴人冒名共同參加魚貨進場拍賣抽籤作業，且假藉
      受上開嘉南合作社人頭社員委託代處理拍賣魚貨事宜，公
      然行使「非法代辦人」之職務，壟斷操控養殖魚類拍賣交
      易市場，違法收取規費從中牟取不法利益之事實，嚴重擾
      亂市場交易秩序，侵害上訴人依法參加漁民團體共同運銷
      者應有之權益甚鉅，本案刑事部分業經臺灣臺北地方法院
      檢察署（下稱臺北地檢署）偵查終結，提起公訴，並經原
      審法院刑事庭以92年度訴字第1503號判決確定。故被上訴
      人以偽造、行使偽造私文書等方式，冒名署押偽造嘉南合
      作社人頭社員魚貨共同運銷證明聯，並參加臺北漁產公司
      養殖魚類魚貨進場交易登記，與上訴人依法參加共同運銷
      者進行魚貨場交易抽籤作業，嚴重妨害上訴人依法參加共
      同運銷者應有之權益，時常造成上訴人因抽籤號次落後，
      無法進場拍賣交易發生滯留期間，魚貨死傷損失慘重及產
      量供銷過剩，發生滯留、賤價脫售之情事，上訴人自得請
      求被上訴人賠償上訴人之損害。
    (二)關於侵權損害求償期間及數額：
      被上訴人侵害上訴人依法參加共同運銷應有之權益，造成
      上訴人財物上之損失，應自86年5月上旬上訴人開始依法
      申請參加嘉義區漁會共同運銷之日起，至90年8月下旬止
      ，為期共計52個月，而上訴人之損害數額如下：
      1.運輸虧損等費用：新台幣（下同）364萬元【其計算式
        為：5,000元（每滯留一天所增加之運費支出）×14天
        （依抽籤運氣，每月平均被侵權日數）×52個月＝
        3,640,000元】，暫縮減為25萬元，其餘暫為保留。
      2.氧氣、冰塊等雜費：307萬9,440元【其計算式為：
        4,230元（因魚貨為養殖活魚，每滯留一天需另外增加
        氧氣、冰塊等費用支出）×14天（依抽籤運氣，每月平
        均被侵權日數）×52個月＝307萬9,440元】，暫縮減為
        15萬元，其餘暫為保留。
      3.魚貨遭侵權，無法進場拍賣造成死傷損失成本費用：
        1,820萬元【其計算式為：25萬元（每滯留一天損失金
        額）×14天（依抽籤運氣，每月平均被侵權日數）×52
        個月＝1,820萬元】，暫縮減為30萬元，其餘暫為保留
        。
      4.魚貨拍賣所得投資報酬費：1,412萬5,448元【其計算式
        為：2萬8,632（平均每日交易量）×53.3元（產地平均
        價格）×17.8%（平均投資報酬率）×52個月＝1412萬
        5,448元】，暫縮減為25萬元，其餘暫為保留。
      5.精神賠償、事業名譽損失：被上訴人意圖不法之所有，
        以偽造文書等方式，侵害上訴人依農產品市場交易法相
        關規定享有應得之權益，致上訴人在合法權益遭受被上
        訴人等人非法侵害之下，整體事業為之受挫，身分、地
        位、信用毀之一旦，精神備受打擊，計1,000萬元，暫
        縮減為5萬元，其餘暫為保留。
      6.綜上，被上訴人涉嫌偽造文書，應共同負責，須賠償上
        訴人權益、財產、精神上等損失，共計4,904萬4,888元
        ，暫縮減計為100萬元（其計算式為：25萬元＋15萬元
        ＋30萬元＋25萬元＋5萬元＝100萬元)。
    (三)又上訴人於89年8月15日起，連續具狀向法務部、臺北地
      檢署、臺北市調查處等單位陳情告發本案，而由臺北地檢
      署偵辦，並於90年2月22日具狀、90年6月28日再委任律師
      提出刑事告訴，並非以侵權行為損害為要件予以告訴或告
      發。且上訴人於臺北地檢署偵查本件刑事部分期間，對偵
      查內容均一無所悉，遲至92年8月間接獲臺北地檢署91年
      度偵字第22715號、第22716號、第22717號聲請簡易判決
      處刑書，始知臺北地檢署將上訴人之告訴事實任意變更為
      告發案件，此實為臺北地檢署之重大疏失。且原審法院刑
      事庭92年度訴字第1503號判決確定所認定之事實及理由，
      尚與上訴人所提之刑事告訴事實理由相互矛盾，故本件刑
      事部分與民事部分應予切割分別論述。雖臺北地檢署93年
      5月11日北檢茂發93請上81字第27131號函稱：「台端並非
      本案之被害人」乙節，惟上訴人於告發時，係為全體漁民
      之權益，起先並未認為自己為被害人，即於刑事訴訟判決
      確定前，尚無從確知受損害、行為人及損害為被上訴人之
      侵權行為所致，故不得遽以認定上訴人於告發時即知被上
      訴人為侵權行為賠償義務人及損害之發生。況被上訴人係
      以合法掩飾其非法行為，致上訴人對被上訴人之行為舉證
      困難，應自本件刑事判決確定始知悉被上訴人侵權行為及
      損害等情，爰依共同侵權行為之法律關係，求為命被上訴
      人給付100萬元及自起訴狀繕本送達之翌日起算法定遲延
      利息之判決（原審為上訴人敗訴之判決，上訴人聲明不服
      ，提起上訴）。並上訴聲明：(一)原判決廢棄。(二)被上訴人
      應共同給付上訴人100萬元及自起訴狀繕本送達最後被上
      訴人之翌日起，至清償日止，按年息百分之5計算之利息
      （見本院卷第77頁之筆錄）。
二、被上訴人則以：
    (一)被上訴人子○○、辛○○、己○○、乙○○、戊○○、丙
      ○、丁○○方面：
      1.本件請求權時效業已消滅：上訴人主張之事實於91年即
        已偵查，其偵查之發動係由上訴人檢具事證向臺北地檢
        署告發，換言之，早於91年時上訴人即知其因被上訴人
        之行為而發生損失，且知悉賠償義務人，然上訴人遲至
        95年2月22日始具狀起訴請求，且其請求之損失期間為
        86年5月起至90年8月止之損失，請求權時效業已罹於時
        效而消滅。
      2.上訴人之請求欠缺依據：上訴人並未說明依民法第184
        條規定，被上訴人侵害上訴人之何權利，究有無合致侵
        權行損害賠償請求之要件，上訴人均未說明。且上訴人
        請求之金額包含精神賠償，然本件實並無民法第194條
        、第195條之適用，上訴人之請求實欠缺依據。
      3.上訴人未對其請求之內容為舉證：
        上訴人主張財務上之略有運輸虧損、氧氣及冰塊雜費
          、魚貨死傷損失成本費用、魚貨拍賣所得投資報酬費
          等金額損失，惟上訴人就上開損失並未提出憑證，及
          舉證證明該損害與其抽籤順序列後具相當因果關係，
          以實其說。
        上訴人稱其加入嘉義區漁會養殖魚類甲類會員期間係
          自85年5月至90年8月止，但被上訴人送魚貨至臺北漁
          產公司拍賣時間有先有後，未必與上訴人所稱受侵害
          之期間相合致，今上訴人未加細分，統一適用，即有
          未洽。被上訴人未必每次同時入場，上訴人應細分其
          每次之損失係由何被上訴人造成。
        上訴人在每月中未必每天均送魚貨至臺北漁產公司拍
          賣，而上訴人單取90年6月份進場交易車次作為86年5
          月至90年8月這段期間計算損失之天數，既與事實不
          符且為以偏概全之謬誤。
        上訴人稱其魚貨產地價格平均每公斤53.3元，未說明
          該價格係86年5月至90年8月這段期間何時之價格。
      4.縱認被上訴人之行為對上訴人造成損害，而上訴人之損
        害係屬財產上之損害，非對上訴人人格權之侵害，從而
        上訴人請求精神上之慰撫金，於法無據等語，資為抗辯
        。答辯聲明：上訴駁回。
    (二)被上訴人壬○○方面：
      1.本件請求權時效業已消滅：上訴人所指述之事實發生於
        91年3月1日前，且該刑事案件係由上訴人所告發，因此
        ，縱上訴人受有損害，並對被上訴人有侵權行為損害賠
        償請求權，其遲至95年2月間始提起本件訴訟，實已罹
        於時效。
      2.上訴人請求之內容，顯未為適當舉證：上訴人僅以臺北
        漁產公司90年元月份魚貨進場交易登記表與上訴人90年
        6月份登記進場交易車次紀錄，推算出每月有14天為被
        侵權日，並以每月14天及被侵權期間計52個月作為計算
        依據，主張受有運輸虧損費用364萬元、氧氣冰塊等雜
        項費用307萬9,440元、魚貨死傷損失1,820萬元、魚貨
        拍賣所得投資報酬損害1,412萬5,448元、精神及名譽損
        害1,000萬元，均未提出其實際所受損害及該等損害與
        被上訴人行為間因果關係之證據，以實其說。
      3.縱上訴人受有損害，惟其損害並非「權利」，係屬「純
        粹經濟上損失」，則上訴人自不得逕依民法第184條第1
        項規定，請求被上訴人賠償該「純粹經濟上損失」等語
        ，資為抗辯。答辯聲明：上訴駁回。
    (三)被上訴人庚○○方面：
      被上訴人庚○○原先有申請供應證，嗣因供應證不能用，
      而需用運銷單，不得已始使用嘉南合作社之運銷單，惟目
      前供應證又可使用。被上訴人庚○○認為使用運銷單並無
      導致上訴人之損害。且上訴人之請求權時效已消滅等語，
      資為抗辯。答辯聲明：上訴駁回。
三、兩造不爭執事項：
    上訴人告發被上訴人子○○、壬○○、辛○○、己○○、戊
    ○○、乙○○六人犯刑事偽造文書、詐欺罪，業經臺灣臺北
    地方法院（下稱臺北地院）刑事庭以92年度訴字第1503號，
    各判處以有期徒刑及均緩刑確定之事實，為兩造所不爭執（
    見本院卷第55頁之爭點整理狀、第63頁之筆錄），且有臺北
    地院92年度訴字第1503號刑事判決可證（見原審卷第12頁至
    第21頁），固堪信為真實。
四、本件經依民事訴訟法第463條準用同法第270條之1第1項第3
    款規定，整理爭點並協議簡化爭點後，兩造同意就本院96年
    3月12日準備程序中，兩造協議簡化之爭點為辯論範圍。兩
    造之爭執點為：(一)上訴人提起本件侵權行為損害賠償，是否
    已逾二年時效期間？(二)上訴人得否請求非財產上之損害賠償
    ？得否請求財產損失95萬元？（見本院卷第63頁之筆錄）茲
    僅就兩造之爭執點，分述如下：
    (一)上訴人主張伊於告發時，係為全體漁民之權益，起先並未
      認為伊為被害人，即於刑事訴訟判決確定前，無從知悉被
      上訴人之行為係侵權行為，及致伊受有損害，故本件侵權
      行為損害賠償請求權自無罹於二年時效云云。惟查：
      1.按因侵權行為所生之損害賠償請求權，自請求權人知有
        侵權行為致損害及賠償義務人時起，二年間不行使而消
        滅。自有侵權行為時起，逾十年者亦同（民法第197條
        第1項及最高法院46年台上字第34號判例要旨參照）。
        又關於侵權行為損害賠償請求權之消滅時效，應以請
        求權人實際知悉侵權行為致損害及賠償義務人時起算，
        非以知悉賠償義務人因侵權行為所構成之犯罪行為經檢
        察官起訴，或法院判決有罪為準。是請求權人若實際知
        悉侵權行為致損害及賠償義務人時，即起算時效，並不
        以賠償義務人坦承該侵權行為之事實為必要，至該賠償
        義務人於刑事訴訟中所為之否認或抗辯，或法院依職權
        所調查之證據，亦僅供法院為判刑論罪之參酌資料而已
        ，不影響請求權人原已知悉之事實（最高法院72年台上
        字第738號判例及85年度台上字第2113號判決意旨參照
        ）。又民法第197條所謂知有損害，即知悉受有何項損
        害而言，至對於損害額則無認識之必要，故以後損害額
        變更而於請求權消滅時效之進行並無影響（最高法院49
        年台上字第2652號判例意旨參照）。
      2.查上訴人告發被上訴人子○○、壬○○、辛○○、己○
        ○、戊○○、乙○○六人犯刑事偽造文書、詐欺罪，業
        經臺北地院刑事庭以92年度訴字第1503號各判處以有期
        徒刑及均緩刑確定之事實，已為兩造所不爭執，且有臺
        北地院92年度訴字第1503號刑事判決可考（見原審卷第
        12頁至第21頁）。又依臺北地檢署於92年7月23日為本
        件刑事偵查終結，並於91年度偵字第22715號、第22716
        號、第22717號聲請簡易判決處刑書對本件刑事犯罪事
        實所載：「一、……取得魚貨優先進場拍賣之資格，足
        生損害於遭冒名之嘉南合作社社員、未持有魚貨共同運
        銷證明聯之魚貨主權益，及臺北漁產公司對共同運銷市
        場管理之正確性，迄91年間，因臺北漁產公司改變共同
        運銷魚貨之拍賣方式，始停止前揭行為。二、案經甲○
        ○（即上訴人，下同）告發偵辦」（見上訴人於原審所
        提附於卷外放證七第1頁至第4頁之聲請書）。再參酌臺
        北地92年度訴字第1503號刑事判決事實欄所載：「二、
        ……再由（被上訴人）子○○轉發與社員，而非由臺北
        漁產運銷公司逕匯入或交付與魚貨主，認有機可乘，竟
        自民國74年間某日起，分別與不具嘉南運銷合作社社員
        資格、不得以嘉南運銷合作社社員名義優先參加抽籤排
        班之魚貨主（被上訴人）壬○○、辛○○、己○○、莊
        國憲、乙○○等五人，基於行使業務上登載不實文書及
        以詐術得財產上不法之利益之概括犯意聯絡，並以行使
        業務上登載不實之文書為詐術得財產上不法利益之方法
        ，……多次取得優先參加抽籤排班之財產上不法利益，
        ……。二、案經甲○○告發臺灣臺北地方法院檢察署檢
        察官偵查並聲請簡易判決處刑，本院受理後，……。」
        等情（見原審卷第12頁至第21頁所附之刑事判決），足
        證上訴人遲至92年7月23日向臺北地檢署告發偵結被上
        訴人子○○、壬○○、辛○○、己○○、戊○○、乙○
        ○六人犯刑事偽造文書、詐欺犯罪，顯已知悉被上訴人
        子○○、壬○○、辛○○、己○○、戊○○、乙○○六
        人行為侵害上訴人參加漁民團體共同運銷者權益，致上
        訴人抽籤順序落後而有漁貨無法順利進場拍賣及滯銷等
        損害。況依上訴人主張伊之損害期間係至86年5月起至
        90年8月止等語（見本院卷第41頁之筆錄），且依上訴
        人所提出之運輸、氧氣冰塊雜費、魚貨死傷及投資報酬
        率損失單據計算證據，均係以90年8月23日前之進場登
        記抽籤號次登記表、拍賣計價及估價單、車輛登記表、
        每日收支損益明細表、養殖魚類產地證明聯等（見原審
        卷第22頁至第39頁、第59、60頁、上訴人於原審所提附
        卷外放之證十至證十二、每日營運收益、侵權損害明細
        表），尚難謂上訴人92年7月23日本件刑事偵查終結前
        ，對被上訴人子○○、壬○○、辛○○、己○○、戊○
        ○、乙○○六人侵權行為及所致損害無從知悉確認。揆
        諸前開說明，上訴人遲至92年7月23日本件刑事偵查終
        結前，實已知悉被上訴人子○○、壬○○、辛○○、己
        ○○、戊○○、乙○○六人有侵權行為，且知悉上開行
        為係侵害上訴人參加漁民團體共同運銷者權益，致上訴
        人抽籤順序落後而有魚貨無法順利進場拍賣及滯銷損害
        範圍，則本件侵權行為損害賠償請求權消滅時效，應自
        92年7月23日起算，惟上訴人遲至95年2月23日始提起本
        件民事訴訟（見原審卷第3頁之起訴狀），是本件侵權
        行為請求權已逾二年時效期間。
      3.雖臺北地檢署於92年7月23日為本件刑事偵查終結，並
        以91年度偵字第22715號、第22716號、第22717號聲請
        簡易判決處刑書及臺北地院92年度訴字第1503號刑事判
        決所列被告僅被上訴人子○○、壬○○、辛○○、己○
        ○、戊○○、乙○○六人（見上訴人於原審所提附卷外
        放證七第1頁之聲請書、原審卷第12頁之刑事判決），
        惟依上訴人起訴主張：「(二)被告丙○、庚○○、丁○○
        等人於臺北地院92年度訴字第1503號刑事判決中，雖非
        被告，惟係共犯，……，故應依共同被告論述。」（見
        原審卷第5頁之起訴狀），足認上訴人主張被上訴人丙
        ○、庚○○、丁○○三人行為與前開被上訴人子○○、
        壬○○、辛○○、己○○、戊○○、乙○○六人行為均
        屬同一侵權行為事實，承前所述，上訴人對被上訴人丙
        ○、庚○○、丁○○三人侵權行為請求權時效期間應同
        時起算，亦應已罹於二年消滅時效。
      4.承前所述，上訴人本件侵權行為請求權既已罹於二年消
        滅時效，且被上訴人均為時效抗辯（見本院卷第41、78
        頁之筆錄、第54頁之答辯狀），是上訴人請求被上訴人
        應負損害賠償責任，自屬無據。
    (二)上訴人主張被上訴人侵害伊依農產品市場交易法相關規定
      享有應得之權益，致伊在合法權益因遭被上訴人非法侵害
      ，整體事業為之受挫，身分、地位、信用毀之一旦，精神
      備受打擊，而請求非財產上損害賠償5萬元。又被上訴人
      應賠償伊運輸虧損費用、氧氣、冰塊等雜費、魚貨遭侵權
      ，無法進場拍賣造成死傷損失成本費用、魚貨拍賣所得投
      資報酬費等財產上損失95萬元云云。惟查：
      1.依上訴人所述：「被上訴人用嘉南合作社以詐欺手段進
        場拍賣，影響我們正當漁貨人拍賣，有時我們一個星期
        都無法進場拍賣，正常我們每天都能進場拍賣，拍賣是
        要抽籤才能進場拍賣」等語（見本院卷第41頁之筆錄）
        ，足認被上訴人之行為雖影響上訴人進場拍賣之抽籤優
        劣順序，充其量僅造成財產上之損害，與民法第195條
        ：「不法侵害他人之身體、健康、名譽、自由、信用、
        隱私、貞操，或不法侵害其他人格法益而情節重大者，
        被害人雖非財產上之損害，亦得請求賠償相當之金額」
        規定不符，尚難遽認上訴人得請求賠償非財產上之損失
        。是上訴人請求被上訴人賠償非財產上損失云云，自無
        可取。
      2.又上訴人財產上損益之確切數額將取決於拍賣當日魚貨
        之數量、需求、品質、價格、新鮮度等因素，縱上訴人
        取得優先抽籤排班者未必能成功拍賣魚貨而獲利；抽籤
        排班在後者亦未必不能成功拍賣魚貨，自不得遽認上訴
        人所列財產上損失與被上訴人之前揭行為具相當因果關
        係。是上訴人另主張被上訴人應賠償其財產上損失95萬
        元云云，亦不可取。退而言之，縱有損失，惟承前所述
        ，上訴人本件侵權行為損害賠償請求權業已罹於二年消
        滅時效，並經被上訴人為時效抗辯，上訴人本不得主張
        侵權行為而令被上訴人賠償其損害。
五、綜上所述，上訴人請求被上訴人共同給付100萬元及自起訴
    狀繕本送達最後被上訴人之翌日起，至清償日止，按年息百
    分之5計算之利息，非屬正當，自屬不應准許。從而原審所
    為上訴人敗訴之判決，並無不合。上訴論旨指摘原判決不當
    ，求予廢棄改判，為無理由，應駁回上訴。
六、兩造其餘之攻擊或防禦方法及所用之證據，經斟酌後，認為
    均不足以影響判決之結果，爰不逐一論列。
七、據上結論，本件上訴無理由，依民事訴訴法第449條第1項、
    第78條，判決如主文。
中　　華　　民　　國　　96　　年　　5 　　月　　10　　日
　　　　　　　　　民事第七庭
                    　審判長法　官  鄭三源
　　　　　　　　　　        法　官  周美月
　　　　　　　　　　        法　官  王聖惠
正本係照原本作成。
不得上訴。
中　　華　　民　　國　　96　　年　　5 　　月　　10　　日
　　　　　　　　　　　　　　書記官  陳樂觀
